臺灣高等法院民事判決　九十年度上字第八七三號
　　上　訴　人　包格有限公司
　　法定代理人　許素美
　　被　上訴人　興運海運承攬運送有限公司
　　法定代理人　江丕成
右當事人間請求損害賠償事件，上訴人對於中華民國九十年七月十二日臺灣臺北地方
法院八十八年度海商字第三五號第一審判決提起上訴，本院判決如左：
    主      文
上訴駁回。
第二審訴訟費用由上訴人負擔。
    事      實
甲、上訴人方面：
一、聲明：
  (一)原判決廢棄。
  (二)被上訴人應給付上訴人美金三萬六千五百零四元或新台幣一百一十六萬八千六百
    七十五元，及自起訴狀繕本送達翌日起至清償日止按年息百分之五計算之利息。
  (三)願供擔保，請准宣告假執行。
二、陳述：與原判決記載相同者予以引用外，補稱：
  (一)被上訴人自承簽發系爭載貨證券即為本件之運送人，其應交付貨物予持有合法載
    貨證券之人，但其履行輔助人即秘魯代理商卻未將貨物交付予持有合法載貨證券
    之上訴人，致其受有貨物滅失之損害。
  (二)上訴人於民國（下同）八十八年五月七日即已通知被上訴人不可放貨，被上訴人
    謂當時無法掌握放貨，何以同年五月十九日被上訴人之祕魯代理商猶來函報價，
    預備退運貨物，同年五月二十二日該秘魯代理商亦函被上訴人表明貨物仍在其掌
    握中，均足證明被上訴人明知不可憑提單放貨他人，竟因其與提貨人商業關係良
    好，而違法放貨予他人。
  (三)秘魯海關規則第三十九條實係規定貨物交付海關倉庫或貨主或受貨人後，其責任
    終止，至於何時終止，應視各運送契約之約定。
三、證據：援用原審提出者。
乙、被上訴人方面：
一、聲明：如主文所示。
二、陳述：與原判決記載相同者予以引用外，補稱：
  (一)判斷運送人放貨時有無過失，自需參考祕魯放貨相關法令。
  (二)被上訴人於放貨之決定上並無任何過失。
  (三)本件貨物確係依秘魯海關法令，自貨物抵達卸入秘魯海關授權倉庫後由海關依法
    決定放貨，運送人並無法控制或決定貨物之放行與否，故並無歸責之基礎。
  (四)此係祕魯海關核准放貨，與其秘魯代理無涉。
三、證據：援用原審提出者。
    理      由
一、上訴人主張：伊於八十八年三月間出口貨物乙批至秘魯，委由被上訴人負責運送
    ，詎貨物運抵目的地，被上訴人未憑合法背書之載貨證券，即將貨物交付他人提
    領，致伊受有價值美金三萬六千五百零四元貨物之損害，折合新台幣一百一十六
    萬八千六百七十五元，為此，依債務不履行及侵權行為之法律關係，求為判決：
    被上訴人應給付上訴人美金三萬六千五百零四元或新台幣一百一十六萬八千六百
    七十五元及自起訴狀善送達翌日起至清償日止，按年息百分之五計算之利息等語
    。被上訴人則以：伊受託處理系爭貨物運送事宜，經簽發載貨證券交運後，將系
    爭貨物運抵目的港，因依卸貨港秘魯當地法律規定，貨物到港後的控制、管理、
    寄倉、提領、交付均由海關專責管理，而由海關決定是否准予放貨，伊未能介入
    其間。祕魯海關果若未憑合法背書之載貨證券放貨，因伊無從介入貨物放領程序
    ，自非伊盡注意義務所能防止，伊並無可歸責之處，就上訴人所受損害，伊無庸
    負責等語，資為抗辯。
二、查上訴人於八十八年三月間出口一批Stretch Film貨物到秘魯，委由被上訴人承
    攬運送，由被上訴人於八十八年三月二十日在台北簽發編號990345/Cal之載貨證
　　券，載明託運人為上訴人，受貨人由託運人指定，受通知人為Representactiones
　　Caribe S.A.（即系爭貨物之買受人），船務代理為Unitrans S.A.，被上訴人再
　　交由訴外人Nippon Yusen Kaisha運送，自日本Yokohama港起運，以Paranagua輪
　　第8905航次運送到秘魯之Callao港，並由實際運送人簽發編號為NYKＺ000000000
　　號之載貨證券，載明託運人為被上訴人，受貨人為Unitrans  S.A.。系爭貨物於
　　八十八年五月一日卸載於Callao港，並於同日交付於海關授權Neptunis  S.A.倉
　　庫，被上訴人代理人Unitrans  S.A.於同月三日收到運費，即於被上訴人簽發之
　　990345/Cal載貨證券上註明運費收到，買受人Representactiones  Caribe S.A.
　　之報關行即於同月十二日申請提貨，嗣後未憑合法背書之載貨證券而放貨，而上
　　訴人則於同月十一日傳真函請被上訴人退運系爭貨物之事實，為兩造所不爭執，
　　並有載貨證券、上訴人八十八年五月十一日傳真函附卷可稽（見原審卷第八、二
　　二頁），堪認為真實。
三、被上訴人抗辯依卸貨港即Callao港秘魯之法律規定，貨物到港須強制寄倉，並由
    海關決定放貨，運送人於放貨程序中並無可介入等語，已據被上訴人提出經公證
    、認證之法律意見書一份為證（見原審卷第一一八－一二四、一八九－一九四頁
    ）。查：
  (一)上訴人雖否認該法律意見書之真正，惟該法律意見書係由秘魯律師Luis M. Chang
    -anaqui所出具，經秘魯利馬市公證人公證，我國駐秘魯台北經濟文化辦事處認證
    ，自可信為真正。
  (二)依秘魯海關法規（Custom Rules）第三十九條規定，運送人或其代理人的責任，
    於將貨物交予海關授權之倉庫 （Custom authorized warehouse）、或貨物所有
    人或受貨人後終止。依National Intendency 第 002105 Resolution  第十八條
　　、第十九條規定，海關關員負有審查所有申請進口文件之義務，包括審查提單的
　　背書是否完整等，以做成其是否放貨之決定，然後在「申報進口提貨申請書」（
　　Sole Import Declaration ）上蓋上「准予提貨」之海關官防憑以向倉庫提貨。
　　則依秘魯相關法令規定觀之，審查進口文件以決定放貨與否的責任在海關官員，
　　運送人無權決定是否放貨。上訴人指依秘魯Customm  Rules第三十九條規定，運
　　送人責任終止係貨物交給貨物所有人或受貨人終止。然查本件貨物並非不入海關
　　倉庫之船邊提貨，而係逕入海關授權之倉庫，再由海關審核文件放貨，故運送人
　　將貨物交由海關授權之倉庫時，其責任即終止。上訴人上開看法，容有誤會。上
　　訴人復指本件係被上訴人之秘魯代理與提領人關係良好，而違法放貨予他人，顯
　　有過失等語。惟本件上開放貨係由海關官員決定為之，而非由被上訴人之秘魯代
　　理放貨，已如前述，故上訴人所指，自非有據。
  (三)系爭貨物於八十八年五月一日卸載於Callao港，並於同日交付於秘魯海關授權之
    倉庫Neptunis  S.A.事實，有法律意見書所附附件八書面記錄可憑，被上訴人就
    此事實亦未爭執，堪信為真實。而依法律意見書所附附件三「申報進口提貨申請
    書」所示，本件貨物確係由秘魯Callao海關海事局進口放貨部門（Maritime
    Intendency  of  Callao, Importation  dispatch  Department）官員Ricardo
    Feijoo  Otoya蓋上「准予提貨」（Authorised  for  collection，西班牙文為
    Levante Autorizado）的官防，並簽名放貨。
  (四)依該法律意見亦載明：「依秘魯最高法令規章Supreme Decree第一二一─九六法
    案所通過關於規範秘魯海關之法律以及海關依之所訂之相關規則：經授權之倉庫
    在進口貨物獲准放行前及相關費用繳訖前，係代表海關接收進口貨物之保管。進
    口貨物抵達卡拉多港，有三種手續即綠色手續、橙色手續及紅色手續予以處理。
    本案所適用的是橙色手續，意思是指只要將法律所規定的文件提呈給海關當局審
    核及核准，海關不必實地勘查貨物。依法律之規定，受貨人須交給海關審核以獲
    取核准領貨的文件是商業發票、載貨證券、貨物艙單及保險單，在受貨人將這些
    文件提呈海關，而海關審核認為一切合格，將蓋一個載明「准予提貨」的官防璽
    印，而經授權的倉庫亦只有在看到海關「准予放貨」的官防璽印以確認所有相關
    費用都付清時，才能放貨給受貨人的報關行。依本案倉庫Neptunis  S.A.所提資
    料顯示，本案係由海關核准放貨，與海關的電腦連線資料中亦顯示「載貨證券經
    海關核可」，由上述事實及證據可知，本件係海關違反載貨證券未經託運人背書
    ，不應核准放貨，而貨物被錯放的責任在於秘魯海關以及Representactiones
    Caribe  S.A.（即系爭貨物之買受人），與其所委之報關行。基上，足認本件貨
    物之放領，係由秘魯海關決定，運送人並無介入之權限，被上訴人抗辯系爭貨物
    之放行，係由海關自行處理，其無法對貨物放行之決定行使注意義務等語，堪予
    採信。
  (五)經本院向秘魯海關總署查詢(一)運送人將運送物交付予秘魯海關授權之倉庫後，依
    秘魯國法令，運送人是否即無運送責任？(二)秘魯Custom Rules (Supreme Decree
    No.  121-96-EF）第三十九條是否有規定，運送人於將貨物交予海關授權之倉庫
    時，運送人責任終止？(三)關於經海運進口之貨物放行，祕魯國法令National
    Intendency Resolution No. 002105第十八條、第十九條、第三十二條是否有規
    定審核放貸文件，對可準否放貨有決定權之人為海關官員（custom officer）？
    據其函覆：(一)運送人將運送物交付祕魯海關授權之倉庫後，依秘魯國海關法（
    Customs General Law）第三十五條規定，即無運送責任；(二)依祕魯　Custom
    Rules 第三十七條規定，運送人對運送物之責任至將運送物交予海關倉庫為止，
　　另卸貨時倘有短少或多出，運送人必須向海關提交報告(三)秘魯國法令　National
　　Intendency Resolution No. 002105第十八條、第十九條、第三十二條係適用於
　　以前之確定進口程序（Definitive  Import Procedure），目前所適用用之法令
　　係於一九九九年九月十二日公布之National Intendency Resolution No.000000
　　-00第七項第A-1款，第十九、二十及二十八目之規定。依上開法令第十九條及第
　　二十目規定，海關官員（Customs  Officer）無權審核報關文件，亦無權決定是
　　否放貨，而必須由海關專員（Customs Specialist）審核並作出決定。至於第二
　　十八目係規定海關倉庫管理人應配合海關專員決定，允許報關人提領貨物。有卷
　　附駐祕魯代表處九十一年二月八日秘魯（九一）字第○一八號函可憑（見本院卷
　　第六三－六四頁）。足證：審核海運提單（載貨證券）、有權決定放貨與否之人
　　為海關專員，運送人將運送物交給祕魯海關授權之倉庫即無運送責任。
四、按貨物卸載後寄倉之場合，究以進倉之時視為貨物交付之時，或以受貨人實際領
    取貨物之時，始為貨物交付之時，應視該倉庫之法律地位而定。關於倉庫之法律
    地位，海商法並無明文規定，惟依法理，倘倉庫為運送人所有者，此時之倉庫應
    視為船舶之延長，貨物之進倉尚不得視為貨物之交付，貨物必須俟受貨人實際為
    領受時，始得認為交付；如貨物之寄倉係依受貨人之指示者，此時之倉庫應視為
    受貨人之代理人，貨物於進倉寄存之時，即已發生交付之效力，貨物寄倉期間之
    危險，自當由受貨人負擔。又如貨物之寄倉係根據當地法令之規定時，貨物寄倉
    中之危險，亦應由受貨人負擔之，亦即此時之倉庫，應視為受貨人之代理人，而
    非船舶之延長（最高法院七十七年台上字第一九六三號判決參照）。本件系爭貨
    物依秘魯國法令規定，於八十八年五月一日強制進入海關授權倉庫，貨物屬秘魯
    海關保管，海關有放貨之決定權，運送人無從介入，則貨物進倉時，視為已為交
    付，該貨物在寄倉中之危險，自不能由運送人負擔。本件系爭貨物未憑合法背書
    之載貨證券而放領，自不能令被上訴人負責。
五、(一)上訴人雖以：被上訴人已同意將系爭貨物運回台灣，並就貨物運回台灣之運費
    　及航期等事項，通知上訴人，顯對於放貨有決定權云云。惟查被上訴人係針對
    　上訴人詢問運價而答覆，上訴人亦可能向別家公司做比價。嗣上訴人是否運回
    　系爭貨物？或仍願交由被上訴人運回系爭貨物，仍取決於上訴人之決定。況系
    　爭貨物在海關審閱相關文件後決定放貨予受貨人時，除非受貨人同意將貨物交
    　由被上訴人運送，被上訴人亦無可能取得系爭貨物運送。此由本件受貨人運回
    　台灣之貨櫃即是委由另家運送人Atlanta Cargo S.A.運送可知。故被上訴人回
    　覆上訴人詢問退運之費用，與放貨決定權無關，亦不能以此認定被上訴人有放
    　貨決定權。又本件受貨人向被上訴人在秘魯之代理人繳清運費後，向海關申請
      放貨，並由海關在申報進口提貨申請書上蓋「准予提貨」為兩回事。足見被上
      訴人之代理人收取運費並不等於被上訴人有權決定放貨。上訴人主張：被上訴
      人之代理Atlanta Cargo S.A.在收取運費後有在載貨證券上表明運費已收之旨
      ，即指被上訴人掌握貨物放行決定之權，自屬無據。
    (二)上訴人又主張：被上訴人在秘魯之代理人Unitrans S.A於八十八年五月二十二
      日發給被上訴人之電子郵件表示  Representactiones Caribe是一個好客戶，
　　　已經到過我們辦公室正式承諾付款給託運人，但要求我們放貨給他們，顯見被
　　　上訴人及其代理人均有權決定放貨云云。惟查八十八年五月二十三日傳真函中
　　　，並非被上訴人代理人表示有權放貨，僅是轉述受貨人陳述「wants us to
　　　deliver  cargo」而已，亦非被上訴人之代理人承認有權放貨。上訴人前開主
　　　張，顯不足採。
    (三)上訴人復主張：依其所提法律意見函（見原審卷第一八三－一八四頁），足見
      被上訴人所提上開法律意見表示運送人不須驗證載貨證券是否合法背書，而認
      被上訴人不須負責，顯係偏頗不實云云。然查上訴人提出之法律意見信函，形
      式上未經過有關機關公證、認證，且無根據來源，亦非可採。
六、綜上所述，被上訴人抗辯依秘魯法令規定，貨物須強制進倉，貨物之放領由該國
    海關決定，運送人並無介入之權，為可採信。本件被上訴人已依運送契約交付系
    爭貨物予秘魯Callao港海關授權倉庫，則該國海關未憑合法背書之載貨證券予以
    放貨，致上訴人受有損害，尚非可歸責於被上訴人。且上訴人亦無法證明被上訴
    人有何故意、過失不法侵害上訴人權益，或其他合於侵權行為之要件。從而，上
    訴人主張依債務不履行及侵權行為之法律關係請求被上訴人負賠償責任，為無理
    由，應予駁回。原審為上訴人敗訴之判決並駁回其假執行之聲請，經核並無不合
    。上訴意旨指摘原判決不當，求予廢棄改判，為無理由，應予駁回。
七、本件事證已臻明確，兩造其餘攻擊防禦方法及舉證，與判決結果已不生任何影響
    ，不另贅論，附此敘明。
八、據上論結，本件上訴為無理由，應予駁回。
中　　　華　　　民　　　國　　九十一　　　年　　九　　　　月　  三  　　日
                    臺灣高等法院民事第十庭
                                    審判長法  官   劉　勝　吉
                                          法  官   藍　文　祥
                                          法  官   黃　騰　耀
右正本係照原本作成。
不得上訴。
中　　　華　　　民　　　國　　九十一　　年　　　九　　　月　　　四　　　日
　　　　　　　　　　　　　　　　　　　　　書記官   李　翠　齡
